臺灣高等法院民事裁定　　　　　　　　 99年度聲更(一)字第7號
聲　請　人　余嘉男
上列聲請人因與杜瑞奎間請求所有權移轉登記事件，提起再審，
並聲請訴訟救助，經最高法院第一次發回更審，本院裁定如下：
    主  文
准予訴訟救助。
    理  由
一、按當事人無資力支出訴訟費用者，法院應依聲請，以裁定准
    予訴訟救助，民事訴訟法第107條前段定有明文。所謂無資
    力係指窘於生活，且缺乏經濟信用者而言；關於請求救助之
    事由，應釋明之；同法第109條第2項、第284條亦有明文。
    又倘當事人在原審或前訴訟程序中曾經繳納裁判費，於訴訟
    進行中或提起再審之訴時不能釋明其經濟狀況確有重大之變
    遷，即不得遽為聲請訴訟救助（最高法院17年聲字第124號
    、73年台抗字第461號判例要旨參照）。
二、聲請意旨略以：伊與杜瑞奎間請求所有權移轉登記事件，對
    於前訴訟程序確定判決（本院97年度重上更(一)字第53號）
    ，提起再審之訴（本院98年度重再字第37號），伊於長達七
    年之（前）訴訟程序期間，財務受嚴重拖累，目前經濟及信
    用能力均陷於困境，財產及股票均已於金融海嘯時期賠售以
    支應生活費用，且無力繳納本院99年度全字第27號民事裁定
    所命提供之擔保金新臺幣（下同）48,635,000元，自無資力
    支出本件再審訴訟費用，請求准予訴訟救助等語。
三、經查：聲請人主張其無資力支出訴訟費用，提出里長證明書
    、財政部臺北市國稅局（下稱臺北市國稅局）財產歸屬資料
    清單、永豐金證券天母分公司證券交易經紀業務系統成交回
    報歷史查詢、臺北市國稅局九十八年度證券交易一般代繳稅
    額繳款書、民事裁定、土地登記簿謄本、買賣對帳單等件（
    見本院聲字卷第3-6頁、本院聲更卷6-11、38-44、100-101
    頁），以為釋明。依上開文件及聲請人近5年稅務電子閘門
    財產所得調件明細表所示，聲請人現有財產為屏東縣高樹鄉
    ○○○段0640號土地（下稱高樹鄉土地），國盛育樂股份有
    限公司投資54,000元，利息、股利、財產交易所得，合計約
    145萬元（見本院聲更卷第49-64頁）。其中高樹鄉土地公告
    現值為539,200元（1,600×337＝539,200），已設立抵押權
    予債權人劉鎮印，擔保100萬元之債權，有土地登記簿謄本
    及屏東縣里港地政事務所函附登記資料可稽（見本院聲更卷
    第38-39、65-72頁）。又聲請人於前訴訟程序審理中，固委
    任律師為其訴訟代理人，並於臺灣士林地方法院（下稱士林
    地院）92年度重訴字第301號事件繳納裁判費7,624,495元（
    1,468,161＋6,143,629＋12,705＝7,624,495），惟聲請人
    於前訴訟程序因受敗訴判決確定，尚須賠償杜瑞奎訴訟費用
    額22,875,664元，有士林地院99年度聲字第231號民事裁定
    、本院99年度抗字第1957號民事裁定可稽（見聲更卷第73-7
    4、102-103頁）。另聲請人依士林地院95年度裁全字第6980
    號民事裁定所提供之擔保金900萬元，因聲請人於前訴訟程
    序受敗訴判決確定，無法逕行取回，現仍於士林地院96年度
    存字第171號事件提存中，有提存書可稽（見本院聲更卷第
    33頁）。至聲請人聲請本院99年度全字第27號假處分裁定，
    亦無力提供擔保金48,635,000元，以保全部分買賣標的物，
    有民事裁定及土地登記簿謄本可稽（見本院聲更卷第21-24
    、85頁）。聲請人主張於訴訟程序進行中，確實經濟狀況發
    生重大變遷，致窘於生活，且缺乏經濟信用，應已為相當之
    釋明。堪認聲請人現有財產145萬元，扣除負債100萬元及應
    負擔訴訟費用額22,875,664元，已無資力支出本件再審訴訟
    費用11,417,685元。再依聲請人之民事再審聲請狀所載，本
    件買賣就價金及標的物已意思表示合致，依民法第345條及
    最高法院20年度上字第1207號判例等見解，買賣契約已經成
    立，偶素是否成立並不影響契約要素之成立等語（見本院聲
    字卷第16-17頁），亦難逕認其再審之訴顯無勝訴之望。揆
    諸首揭說明，聲請人主張其無資力支出訴訟費用，且非顯無
    勝訴之望，而聲請訴訟救助，核無不合，應予准許，爰裁定
    如主文。
中    華    民    國   100    年    3     月    28    日
                    民事第十八庭
                        審判長法  官  湯美玉
                              法  官  丁蓓蓓
                              法  官  李慈惠
正本係照原本作成。
如不服本裁定，應於收受送達後10日內向本院提出抗告狀，並應
繳納抗告費新台幣１千元。
中    華    民    國   100    年    3     月    29    日
                              書記官  王敬端